【裁判字號】    92,訴,712
【裁判日期】    920926
【裁判案由】    偽造文書
【裁判全文】
臺灣板橋地方法院刑事判決                          九十二年度訴字第七一二號
    公  訴  人  臺灣板橋地方法院檢察署檢察官
    被      告  庚○○
    選任辯護人  王富茂律師
                王瀅雅律師
    被      告  戊○○
    選任辯護人  陳丁章律師
                王敬堯律師
右列被告因偽造文書案件，經檢察官提起公訴（九十二年度偵字第一九一六號），本
院判決如左：
    主  文
庚○○共同行使偽造私文書，足以生損害於他人，處有期徒刑肆月，如易科罰金以
佰元折算壹日。緩刑貳年。穀保家商董事會第十三屆董事長補選舉選票上之「己○○
」印文柒枚沒收。
戊○○共同行使偽造私文書，足以生損害於他人，處有期徒刑月，如易科罰金以
佰元折算壹日。緩刑貳年。穀保家商董事會第十三屆董事長補選舉選票上之「己○○
」印文柒枚沒收。
    事  實
一、庚○○係臺北縣三重市○○○路五六○巷三十八號「臺北縣私立穀保高級家事商
    業職業學校」（下簡稱「穀保家商」）校務主任兼辦董事會秘書工作，因該校第
    十三屆董事會董事長蘇高愛於民國九十一年二月一日任期中死亡，同年月八日經
    該校該屆董事辛○○、壬○○向教育部中部辦公室，依法申請召開該校第十三屆
    第五次董事會議，以討論董事長補選事宜，而於同年三月一日在該校召開該次董
    事會議，有該校董事戊○○、辛○○、壬○○、甲○○、己○○、丁○等六名及
    董事周文聰（其後於九十一年十月三十一日死亡）之妻乙○○○代表出席參加（
    該校董事總額九名，除蘇高愛死亡外，另有董事丙○○請假未出席），並由戊○○擔任會議主席，庚○○擔任會議記錄。詎庚○○明知該次董事會議中，雖經部
    分董事推舉戊○○出任董事長，惟戊○○因故未當場允諾，而未實際進行投票表
    決，補選董事戊○○出任董事長，竟於其後戊○○表明同意接任董事長後，未再
    依法召開董事會議由董事進行投票議決，而僅以個別徵詢董事意見方式，推論各
    董事無異見，即於同年三月十八日，在上址穀保家商學校內，盜用董事己○○放
    置學校由其保管之印章，蓋用於該校董事會第十三屆董事長補選舉選票上「監票
    人」欄，偽造「己○○」印文，並於該選票上候選人戊○○姓名上，偽造各董事
    蓋用「○」圈選符號，表示投票選舉戊○○出任董事長之意思，共接續偽造上開
    選票七張（各含偽造「己○○」印文一枚），並在其業務上製作之上開穀保家商
    董事會第十三屆第五次會議紀錄上，登載於該日董事會議進行補選第十三屆董事
    長之補選投票過程及開票結果由戊○○以七票當選董事長等不實事項。次日（即
    同年月十九日），經其將上開偽造選票、登載不實之董事會會議紀錄交付戊○○
    閱後，戊○○亦明知其上開偽造選票、會議紀錄有登載不實，亦基於行使該偽造
    選票私文書、登載不實會議紀錄業務文書及使公務員登載不實等犯意聯絡，指示
    有上開共同犯意聯絡之庚○○，於同年月二十日，以穀保家商董事會九十一年三
    月十八日（九一）穀職董字第九一○○二六六號函檢送上開偽造選票及業務登載
    不實之會議紀錄等，陳報教育部中部辦公室行使之，使不知情之承辦公務員將上
    開不實事項，以九十一年三月二十六日部授教中（三）字第○九一○五四○三五
    九號函備查登載在案，足生損害於穀保家商及其董事辛○○、壬○○、甲○○、
    己○○、丁○、周文聰等人、教育部對於私立學校管理之正確性。嗣經該校董事
    辛○○發覺函詢庚○○說明未獲回應，於九十一年四月十一日向教育部陳情，經
    該部派員訪查後查悉上情。
二、案經教育部函請臺灣板橋地方法院檢察署檢察官偵查起訴。
    理  由
一、訊據被告庚○○、戊○○均矢口否認有上揭犯行，被告庚○○辯稱：伊僅係學校
    董事會幕僚人員，伊係於徵得全體董事同意後，始依往例來製作本件會議紀錄，
    整個過程中伊既無利益，亦未損及他人，並無何犯罪故意云云，被告戊○○則辯
    稱：伊始終無爭取該校董事長職位之意圖，純係基於與原任董事長之情誼，始允
    諾接任協助校務，伊並無指示庚○○製作本件會議紀錄內容，雖庚○○曾拿該會
    議紀錄給伊閱過，但伊有要求庚○○須向各董事確認無訛始可陳報，況依伊之認
    知，各董事確實最後均無異議，伊並無何犯罪故意可言云云。惟查，穀保家商第
    十三屆董事會於九十一年三月一日召開第五次董事會議時，確實未依私立學校法
    第二十九條第二項但書第二款、該法施行細則第二十條第三項等規定，實際進行
    投票表決補選戊○○出任董事長之事實，為被告庚○○、戊○○所不否認，並經
    證人辛○○、壬○○、甲○○、丁○、己○○、乙○○○證述屬實（見本院九十
    二年六月十二日、九十二年八月十一日等訊問筆錄），堪認無訛；而被告庚○○
    確係於事後製作上開該次董事會議紀錄時，在其上登載該日有進行補選第十三屆
    董事長之補選投票過程及開票結果由戊○○以七票當選董事長等與事實不符之事
    項，並以其保管之「己○○」印章蓋印在選票上監票人欄及圈選候選人戊○○為
    董事長，製作各出席董事已投票之選票六張（董事丁○除外）等情，亦經其承認
    無誤，且經證人辛○○、壬○○、甲○○、己○○、乙○○○均證稱並無蓋印及
    圈選選票之情明確（見本院九十二年六月十二日、九十二年八月十一日等訊問筆
    錄），另被告庚○○雖辯稱：丁○之選票係其自己來圈選的云云，惟經證人丁○
    證稱：其有簽署一同意票，但非卷附提示之選票等語明確，是足見上開選票均係
    被告庚○○於上開董事會議後，未經各董事同意擅自蓋印圈選偽造之，亦屬無訛
    。另被告戊○○雖經被告庚○○陳明其製作上開會議紀錄內容及選票時，並未經
    戊○○事先指示，而係於其製作後始陳交戊○○閱覽指示是否陳報，尚難認被告
    戊○○就被告庚○○上開業務上登載不實及偽造選票等犯行部分，有犯意聯絡，
    然查被告戊○○確有經庚○○陳交上開登載不實之會議紀錄及偽造選票，經其閱
    覽，並指示庚○○陳報之情，亦為被告戊○○所自承，並經被告庚○○供證無誤
    ，衡諸被告戊○○亦知上開董事會議時並未進行投票補選董事長之情甚明，而其
    於閱過被告庚○○製作顯與事實不符之上開會議紀錄、選票後，仍指示庚○○持
    以陳報主管機關備查，要難謂其就被告庚○○其後行使上開登載不實會議紀錄、
    偽造選票，使主管機關承辦公務員備查登載不實等犯行部分，毫無犯意聯絡之情
    。至被告庚○○、戊○○雖辯稱：被告戊○○接任董事長一事，確經庚○○事後
    徵詢各董事無異議，始依往例製作上開會議紀錄及選票，以符私立學校法之規定
    ，所載事項並無與事實不符云云，按上開董事會議後，雖經其間董事協調結果，
    對由被告戊○○接任穀保家商補選董事長一節，各董事均無異議，此亦為證人辛○○、壬○○、甲○○、丁○、己○○、乙○○○所證明，然縱係其後各董事對
    接任董事長人選已達一致，亦非謂各董事同意被告庚○○可製作不實之董事會議
    紀錄、偽造選票，違背法律規定程序向主管機關陳報備查，況衡諸被告庚○○係
    該校校務主任並兼辦董事會秘書業務，而被告戊○○係該校董事，均非初次任事
    ，依其從事校務經驗，焉能推諉不知私立學校法有關董事長補選規定事項，果真
    不知，又豈會於事後製作會議紀錄登載投票表決事項及檢附選票，以符法律規定
    程序，是由此益見被告庚○○、戊○○上開知法犯法之情甚明。此外，復有教育
    部中部辦公室訪查報告、教育部九十一年三月二十六日部授教中（三）字第○九
    一○五四○三五九號備查函、被告庚○○「穀保家商董事會第十三屆第五次會議
    摘要報告」、九十一年三月一日私立穀保家商董事會第十三屆第五次會議紀錄、
    穀保家商董事會第十三屆董事長補選舉選票七張、辛○○寄發之存證信函、陳情
    書等影本附卷可資佐證。又被告二人上開擅自所為，與事實不符，顯對穀保家商
    校務之推動、其董事辛○○、壬○○、甲○○、己○○、丁○、周文聰等人職權
    之行使、教育部對於私立學校管理之正確性均有損害甚明。是被告庚○○、戊○○上開所辯，均不足採。本件事證已臻明確，被告二人犯行均堪認定，應予依法
    論科。
二、核被告庚○○、戊○○上揭所為，均係犯刑法第二百十六條、第二百十五條之行
    使業務登載不實文書罪、同法第二百十六條、第二百十條之行使偽造私文書罪、
    同法第二百十四條之使公務員登載不實罪。被告庚○○盜用被害人己○○印章、
    偽造印文等行為均屬偽造私文書之階段行為，其登載業務不實文書、偽造私文書
    等低度行為亦各為行使之高度行為所吸收，均不復另論。又被告庚○○、戊○○
    二人間，就上開所犯行使業務登載不實文書、行使私文書、使公務員登載不實等
    罪，有犯意聯絡及行為分擔，為共同正犯。又其二人所犯上開行使業務登載不實
    文書、行使偽造私文書、使公務員登載不實三罪間，有方法結果之牽連關係，為
    牽連犯，應從一重之行使偽造私文書罪處斷。公訴意旨雖就其二人所犯上開使公
    務員登載不實罪部分，漏未敘及，惟此部分與其上開被訴有罪部分，有牽連之裁
    判上一罪關係，為起訴效力所及，本院得併予審究，附此敘明。爰分別審酌被告
    二人犯罪之動機、目的、手段、所生危害及犯罪後態度等一切情狀，各量處如主
    文所示之刑，並諭知易科罰金之折算標準，以資懲儆。又被告二人前均未曾受有
    期徒刑以上刑之宣告，有臺灣高等法院被告全國前案紀錄表在卷可憑，其經此教
    訓後，應知所警惕，信無再犯之虞，本院因認所宣告之刑以暫不執行為適當，均
    併諭知緩刑二年，以勵自新。又其穀保家商董事會第十三屆董事長補選舉選票上
    偽造、行使之「己○○」印文柒枚，併予依法宣告沒收。至上開登載不實之會議
    紀錄、偽造之選票，則經被告行使後，已均非被告所持有，故不予宣告沒收，附
    此敘明。
據上論斷，應依刑事訴訟法第二百九十九條第一項前段，刑法第二十八條、第二百十
六條、第二百十條、第二百十五條、第二百十四條、第五十五條、第四十一條第一項
前段、第七十四條第一款、第二百十九條，罰金罰鍰提高標準條例第一條前段、第二
條，判決如主文。
本案經檢察官陳孟黎到庭執行職務
中      華      民      國    九十二    年      九      月    二十六    日
                                    臺灣板橋地方法院刑事第六庭
                                        法  官  彭  全  曄
右正本證明與原本無異
如不服本判決應於送達後十日內向本院提出上訴狀
                                        書記官  梁  宜庭
中      華      民      國    九十二    年      十      月      三      日
附錄本案論罪科刑法條全文：
刑法第二百十條
偽造、變造私文書，足以生損害於公眾或他人者，處五年以下有期徒刑。
刑法第二百十五條
從事業務之人，明知為不實之事項，而登載於其業務上作成之文書，足以生損害於公
眾或他人者，處三年以下有期徒刑、拘役或五百元以下罰金。
刑法第二百十六條
行使第二百十條至第二百十五條之文書者，依偽造、變造文書或登載不實事項或使登
載不實事項之規定處斷。
刑法第二百十四條
明知為不實之事項，而使公務員登載於職務上所掌之公文書，足以生損害於公眾或他
人者，處三年以下有期徒刑、拘役或五百元以下罰金。


司法院資訊處製作；財團法人民間司法改革基金會備份。
